【裁判字號】    92,訴,1420
【裁判日期】    921024
【裁判案由】    返還不當得利
【裁判全文】
臺灣臺北地方法院民事判決                        九十二年度訴字第一四二０號
    原      告  財政部國有財產局台灣北區辦事處
    法定代理人  甲○○
    訴訟代理人  乙○○
    被      告  丙○○
    訴訟代理人  陳長甫律師
右當事人間請求返還不當得利事件，本院於民國九十二年九月三十日言詞辯論終結，
判決如左：
    主  文
原告之訴及假執行之聲請均駁回。
訴訟費用由原告負擔。
    事  實
甲、原告方面：
  一聲明：
    (一)被告應給付原告新台幣（下同）二百七十三萬三千九百六十二元及自起訴狀繕
      本送達被告翌日起至清償日止，按年息百分之五計算利息。
    (二)原告願供擔保，請准予宣告假執行。
  二陳述：
    (一)坐落台北市○○區○○段五小段二二八號土地（下稱系爭土地）原為原告經管
      之國有土地（業由台北市政府工務局養護工程處於民國九十一年六月間奉行政
      院核准撥用），詎被告所有門牌號碼台北市○○○路○段四二之六號木造平房
      （下稱系爭房屋，原為重慶南路三段二十巷一號，於六十三年八月間門牌變更
      為同路三段四二號，現整編為同路段四二之六號）於原告經管期間無權占用系
      爭土地，被告因而獲有相當於租金之利益，致國庫利益受損，爰依民法第一百
      七十九條規定，訴請被告返還自八十六年五月起迄九十一年五月止之不當得利
      如訴之聲明第一項所示。
    (二)對被告抗辯所為陳述：
      1.系爭房屋於三十九年為原告奉准接管之國有房屋，嗣於四十二年間管理機關
        變更為經濟部鹽業整理委員會台灣製鹽總廠，四十四年復因機構改組管理機
        關變更為財政部鹽務總局台灣製鹽總廠（下稱製鹽總廠），該廠於六十二年
        一月間將系爭房屋出售與訴外人林德盛等三人，林德盛等三人復於六十二年
        九月十四日出售與被告。被告並未舉證證明製鹽總廠於標售房屋時顯然同意
        房屋得標人使用系爭土地至土地被徵收為止，且建物登記簿謄本其他事項欄
        雖註明：「本土地所有人將來道路拓寬時不得主張任何權利」，惟係加註在
        建物所有權部其他登記事項之備註欄，並非註記在系爭土地，對系爭土地應
        不發生拘束力，且其加註之原因係屬地政事務所權責，原告亦無法得知其真
        偽。
      2.系爭房屋於六十三年十一月一日辦理分割登記，分割前面積為七五‧二一平
        方公尺，坐落龍口段二小段一一之五九號（重測後即系爭南海段五小段二二
        八號國有土地）及一一之六０號（重測後為南海段五小段二二九號）二筆土
        地，嗣分割為系爭重慶南路三段四二號房屋、面積四二‧四八平方公尺及同
        路段四二之一號房屋、面積三二‧七三平方公尺，前者坐落龍口段二小段一
        一之五九號土地，後者坐落同小段一一之六０號土地。系爭房屋建物登記謄
        本所有權部其他登記事項欄註記「本土地所有人將來道路拓寬時不得主張任
        何權利」字句，係於六十三年八月二十一日始登記在建物所有權人後之備考
        欄，之前所有權人備考欄均無登載，當可推定係被告所有權登記（即六十三
        年八月二十一日）以後，或係辦理建物分割（六十三年十一月一日）之時始
        予註記，是被告並非第三人，自無保護之必要，當無土地法第四十三條規定
        之適用。況於未知會原告情況下逕於建物登記簿謄本所有權部備考欄予以註
        記是否適法，亦有爭議，當不生拘束原告之效力。
      3.經勘驗現場結果，系爭房屋如附圖所示甲部分騎樓上尚有建物，且為系爭房
        屋前通往馬路之唯一走道，供被告每日行走之用，仍應視為被告所占用；至
        如附圖所示丙部分被告自承亦為其所有，故現是否為他人使用中則非所問，
        被告仍應負返還不當利之責。
      4.原告派員勘查確定系爭土地遭占用後，即通知被告追繳八十六年五月至九十
        一年四月止之使用補償金，因被告並未依規定繳納，原告乃依法提起本件訴
        訟。
      5.系爭土地位於台北市中正區○○○路○段大馬路旁，往前約二十公尺處即有
        二六二路等多線公車站牌，徒步二分鐘之和平西路口有便利商店，其前即為
        前往永和之中正橋，交通堪稱便利，原告以年息百分之五所請求之不當得利
        實屬合理。
  三證據：提出土地登記謄本、地政機關電傳資訊、系爭土地勘查表、不當得利使用
    補償金計算表、現場照片、台北市古亭地政事務所九十一年四月二十二日北市古
    地一字第０九一二０五０七九一０號函、原告九十一年六月五日台財產北改字第
    ０九一００一九六一九號函、建物登記簿謄本、建物登記謄本、台北市古亭地政
    事務所建築改良物勘測成果表為證，並聲請至現場勘驗測量。
乙、被告方面：
  一聲明：
    (一)如主文第一項所示。
    (二)如受不利判決，願供擔保請准免為假執行。
  二陳述：
    (一)系爭房屋（原為台北市○○區○○段二小段第一０七建號，現變更為中正區○
      ○段○○段第八七二建號）及所坐落之基地即系爭土地（原為台北市○○區○
      ○段二小段一一之七號土地，嗣分割出龍口段二小段一一之五九、一一之六０
      號等三筆），均係三十九年因接管而登記所有權人為中華民國，管理機關為財
      政部國有財產局，嗣陸續變更管理機關，於六十年十一月二十四日變更為製鹽
      總廠，製鹽總廠於六十二年一月二十六日將坐落基地龍口段二小段第一一之七
      號、第一一之五八號、第一一之六０號及第一一之六二號等土地及同小段一一
      之五九號、一一之六０號土地上之建物即系爭房屋標售與訴外人林德盛等三人
      ，林德盛等三人於六十二年九月十四日將系爭房屋出賣與原告。
    (二)系爭房屋係合法登記建物，原告自買受後並無任何增建，製鹽總廠當時未將系
      爭土地連同系爭房屋一併標售，係因系爭土地已被劃為道路用地，惟房屋性質
      上不能與土地使用權分離而存在，系爭土地與房屋本同屬中華民國所有，而由
      製鹽總廠管理，製鹽總廠雖僅將系爭房屋出售於林德盛等三人，再由林德盛等
      三人出售予被告，應認原告已默許被告繼續使用系爭土地，是被告所有系爭房
      屋即非無權占有原告為管理機關之系爭土地。地政事務所亦在系爭房屋之建物
      登記簿謄本上附註記載「本土地所有人將來道路拓寬時不得主張任何權利」，
      依民事訴訟法第三百五十五條規定應推定為真正，再依土地法第四十三條規定
      依該法所為之登記有絕對之效力，足見該附註係為保護買受系爭房屋之所有權
      人，是土地所有權人不得主張不當得利。
    (三)如附圖甲部分所示為騎樓，丙部分則有獨立之鐵捲門與木門出入，均屬系爭房
      屋之一部，甲部分係由木板簡易搭建，其上並無建物，且被告並未占用，事實
      上該騎樓為供大眾通行，丙部分亦非被告所占用，是原告就甲部分與丙部分之
      不當得利，顯屬無理。
    (四)退萬步言，縱認被告無權占用系爭土地，惟被告於九十二年二月十九日收受支
      付命令，而相當租金損害之不當得利請求權時效為五年，故在超過八十七年二
      月十九日之前其請求權時效已消滅，原告不得請求此部份之損害。原告雖曾於
      九十一年六月五日發函請求被告給付相當租金之不當得利，但並未於六個月內
      起訴，不能以該函之請求認為時效已中斷。
    (五)系爭房屋已非常老舊，並未供人居住使用，更未有營業之情形，僅供停車之車
      庫使用，是被告所受經濟上利益亦僅為一平面車位的利益，而台北市停車位之
      租金約每月三千五百元（不包括房屋），原告請求之不當得利，亦屬過高。
  三證據：提出建物所有權狀、建物簿登記謄本、土地分割與重測合併圖說、土地登
    記簿謄本、台北市政府都市發展局土地使用分區及公共設施用地證明書、現場照
    片、門牌證明書為證。
    理   由
一原告起訴主張：坐落台北市○○區○○段五小段二二八號土地（下稱系爭土地）原
  為原告經管之國有土地（業由台北市政府工務局養護工程處於九十一年六月間奉行
  政院核准撥用），被告所有門牌號碼台北市○○○路○段四二之六號木造平房（下
  稱系爭房屋）於原告經管期間無權占用系爭土地，被告因而獲有相當於租金之利益
  ，致國庫利益受損，爰依民法第一百七十九條規定訴請被告返還自八十六年五月起
  迄九十一年五月止之不當得利等情，求為命被告應給付原告二百七十三萬三千九百
  六十二元及自起訴狀繕本送達被告翌日起加計法定遲延利息之判決。
二被告則以：系爭房屋及其坐落之基地即系爭土地係三十九年因接管而登記所有權人
  為中華民國，管理機關為財政部國有財產局，嗣於六十年十一月二十四日變更為製
  鹽總廠，製鹽總廠於六十二年一月二十六日將系爭房屋標售予訴外人林德盛等三人
  ，惟因系爭土地已被劃為道路用地，故未連同系爭房屋一併標售，林德盛等三人又
  於六十二年九月十四日將系爭房屋出賣與原告，製鹽總廠雖僅將系爭房屋出售於林
  德盛等三人，再由林德盛等三人出售予被告，惟應認原告已默許被告繼續使用系爭
  土地，是被告所有系爭房屋即非無權占有系爭土地，原告不得請求被告返還不當得
  利。又如附圖甲部分所示為騎樓，被告並未占用，丙部分所示雖亦為系爭房屋之一
  部分，惟亦非被告所占用，是原告請求該部分之不當得利，並無理由。再系爭房屋
  已非常老舊，被告僅供停車之車庫使用，原告請求之不當得利顯屬過高，且縱認被
  告無權占用系爭土地，惟被告於九十二年二月十九日收受支付命令，而相當租金損
  害之不當得利請求權時效為五年，故在超過八十七年二月十九日之前其請求權時效
  已消滅，原告不得請求此部份之損害等語，資為抗辯。
三查系爭房屋於三十九年為原告奉准接管之國有房屋，嗣陸續變更管理機關而於四十
  四年間由製鹽總廠管理，原門牌號碼為台北市○○○路○段二十巷一號，於六十三
  年八月間門牌變更為同路三段四二號，現整編為同路段四二之六號，系爭土地則合
  併自原台北市○○區○○段二小段一一之五九、一一之六一號土地，原亦為製鹽總
  廠管理之國有土地，製鹽總廠於六十二年一月間將系爭房屋及系爭土地相鄰之坐落
  同小段一一之七、一一之五八、一一之六０、一一之六二號土地出售與林德盛等三
  人，林德盛等三人復於六十二年九月十四日將系爭房屋出售與被告，系爭房屋坐落
  在原為原告所管理系爭國有土地上如附圖所示甲、乙、丙部分之位置，其中丙部分
  為騎樓等事實，有原告提出之土地登記謄本、地政機關電傳資訊、系爭土地勘查表
  、建物登記簿謄本、建物登記謄本、台北市古亭地政事務所建築改良物勘測成果表
  及被告提出之建物所有權狀、建物簿登記謄本、土地分割與重測合併圖說、土地登
  記簿謄本、門牌證明書為證，並經本院依原告聲請至現場勘驗測量無訛，且為兩造
  所不爭執，足信為真實。
四按以無權占有為原因，請求返還所有物之訴，被告對原告就其占有之物有所有權存
  在之事實無爭執，而僅以非無權占有為抗辯者，原告於被告無權占有之事實，無舉
  證責任。被告應就其取得占有，係有正當權源之有利事實證明之。經查，本件被告
  所有系爭房屋占用原告原管理系爭土地業如前述，依上開說明，被告自應就其取得
  占有係有正當權源之事實證明之。本件被告辯稱其為有權占有，無非以：系爭土地
  與系爭房屋本同屬中華民國所有，而由製鹽總廠管理，而製鹽總廠既僅將系爭房屋
  出售與林德盛等三人，再由林德盛等三人出售與被告，應認原告已默許被告繼續使
  用系爭土地，是被告所有系爭房屋即非無權占有系爭土地等語。
  (一)按土地與房屋為各別之不動產，各得單獨為交易之標的，且房屋性質上不能與土
    地使用權分離而存在，亦即使用房屋必須使用該房屋之地基，故土地及房屋同屬
    一人，而將土地及房屋分開同時或先後出賣，其間雖無地上權設定，然除有特別
    情事，可解釋為當事人之真意，限於賣屋而無基地之使用外，均應推斷土地承買
    人默許房屋承買人繼續使用土地（最高法院四十八年台上字第一四五七號判例參
    照）。八十八年四月二十一日修正公布、八十九年五月五日施行之民法第四百二
    十五條之一第一項復明訂：「土地及其土地上之房屋同屬一人所有，而僅將土地
    或僅將房屋所有權讓與他人，或將土地及房屋同時或先後讓與相異之人時，土地
    受讓人或房屋受讓人與讓與人間或房屋受讓人與土地受讓人間，推定在房屋得使
    用期限內，有租賃關係。」又其再因轉讓而承受土地所有權之人，應有民法第四
    百二十五條之適用，其再因轉讓而繼受房屋所有權之人，除有反對之特約外，應
    推斷土地所有人對之默許其繼續承租，故不問其後為轉讓土地或轉讓房屋，其土
    地所有權之承受人對房屋所有人或房屋所有權之承受人對土地所有人，均繼續原
    來之法律關係。
  (二)查系爭房屋與坐落基地之系爭土地原均屬國有財產而為製鹽總廠管理，製鹽總廠
    於六十二年一月間雖僅將系爭房屋出售與林德盛等三人已如前述，惟依上開說明
    ，應認其已默許房屋承買人繼續使用土地，嗣系爭土地雖轉由原告管理，但此僅
    為國家法人內部管理機關之變更，殊不影響於所有權主體之同一性，且系爭房屋
    亦經轉讓而由被告繼受，在原告並未舉證有反對之特約之情形下，應認原告仍同
    意被告所有系爭房屋使用系爭土地，兩造均繼續原來之法律關係。準此，被告所
    有系爭房屋占用系爭土地即非無法律上之原因，原告主張被告應返還不當得利即
    非有據。
五綜上所述，原告主張被告無權占用系爭土地為不足採，被告抗辯應推斷原告已同意
  被告所有系爭房屋使用系爭土地，被告並非無權占有，尚屬可信。從而，原告本於
  不當得利之法律關係請求被告給付二百七十三萬三千九百六十二元及自起訴狀繕本
  行之聲請即失所依據，應併予駁回。
六又本件事證已臻明確，兩造其餘攻擊防禦方法，於本判決結果不生影響，爰不一一
  論述，併此敘明。
據上論結，原告之訴為無理由，依民事訴訟法第七十八條，判決如主文。
中      華      民      國    九十二    年      十      月    二十四    日
                                        民事第四庭法      官  劉又菁
右為正本係照原本作成
如對本判決上訴，須於判決送達後廿日內向本院提出上訴狀
中      華      民      國    九十二    年      十      月    二十七    日
                                                  法院書記官  楊勝欽


司法院資訊處製作；財團法人民間司法改革基金會備份。
